【裁判字號】    97,上,319
【裁判日期】    970701
【裁判案由】    損害賠償
【裁判全文】
臺灣高等法院民事判決                   97年度上字第319號
上  訴  人  戊○○
                      號4樓
訴訟代理人  謝耀焜律師
複  代理人  張香堯律師
            吳俊達律師
被  上訴人  玉山商業銀行股份有限公司
法定代理人  丙○○
訴訟代理人  甲○○
被  上訴人  裕利股份有限公司
法定代理人  乙○○
訴訟代理人  丁○○
上列當事人間請求損害賠償事件，上訴人對於中華民國96年11月
30日臺灣臺北地方法院95年度訴字第11665號第一審判決提起上
訴，本院於97年6月17日言詞辯論終結，判決如下：
    主      文
上訴駁回.
第二審訴訟費用由上訴人負擔。
    事實及理由
一、上訴人主張：上訴人前於被上訴人南京東路分行開立甲存支
    票存款帳戶第0000-000-000000號 (以下簡稱系爭帳號)，委
    任南京東路分行憑上訴人所簽發支票，於見票時付款予受款
    人或執票人。嗣上訴人因任職於藥品公司擔任銷售員，而於
    95年6月間委託任職北安聯合診所及永安藥局（以下簡稱北
    安診所等）採購之訴外人游淑媄購買藥品，乃簽發系爭帳戶
    票號：AG0000000、票面金額為新台幣 (下同)5,690,350 元
    、票載發票日：95年6月30日之支票（以下簡稱第一張支票
    ）交予游淑媄向被上訴人裕利股份有限公司 (以下簡稱裕利
    公司)購買藥品乙批。迄95年7月初時，游淑媄表示因裕利公
    司已調整藥品單價，故總金額調整為5,795,600元，乃要求
    上訴人簽發票號：AG0000000、票面金額為5,795,600元、未
    載受款人及發票日之支票（以下簡稱第二張支票，嗣存款不
    足退票）交予游淑媄以換回第一張支票。惟游淑媄不僅未交
    還，且告知已經撕毀第一張支票。詎玉山銀行竟於95年9月5
    日通知上訴人須兌現第二張支票時，上訴人乃前往南京東路
    分行查閱發覺第1張支票記載受款人「裕利（股）公司」（
    以下簡稱受款人裕利公司）已遭刪除，發票日亦遭塗改，以
    肉眼即可辯識與上訴人留存之印鑑章印文不符；但南京東路
    分行卻未以退票處理，反而將該支票交換後予裕利公司兌領
    。玉山銀行處理委任事務顯有重大過失，依民法第544條規
    定對上訴人所受5,690,350元票款損害，自應負賠償之責。
    另上訴人於95年11月21日請求裕利公司交付游淑媄向其購買
    5,690,350元之藥品。詎裕利公司回函否認與上訴人間存有
    藥品買賣關係，則裕利公司與上訴人間並無任何法律上原因
    關係，其自上訴人帳戶受領第一張支票款，核屬無法律上原
    因受有利益，亦應依民法第179條規定，對上訴人負償還責
    任，且與玉山銀行間有不真正連帶關係。聲明：1.玉山銀行
    、裕利公司應各給付上訴人5,690,350元，暨自起訴狀繕本
    送達之翌日起至清償日止依週年利率5％計算之利息。但如
    其中一人已為給付，其餘就已給付部分，免為給付。原審判
    決上訴人敗訴，上訴人聲明不服，提起上訴，聲明：(一)原判
    決廢棄。(二)被上訴人應各給付上訴人5,690,350元，及自起
    訴狀繕本送達翌日起至清償日止，按週年利率百分之五計算
    之利息。如其中一人已為給付，其餘就已給付範圍，免為給
    付。(三)願供擔保，請准宣告假執行。
二、被上訴人玉山銀行則以：上訴人就第一張支票之發票行為既
    在遭摃掉受款人裕利公司之記載前，依票據法第16條之規定
    ，上訴人仍應依第一張支票原有文義負責，亦即對裕利公司
    負給付票款之責，玉山銀行將上開票款給付裕利公司，即符
    合票據法第16條、第17條之規定，其並無疏失。另台灣票據
    交換所票據交換作業處理程序（以下簡稱交換作業程序）之
    規定，不得牴觸票據規定，縱上訴人與玉山銀行於支票存款
    開戶申請書上有交換作業程序之約定，玉山銀行亦不得為牴
    觸票據法之行為，且上訴人與裕利公司間具有票據原因關係
    ，上訴人未受有票款金額之損害。再者，上訴人委託游淑媄
    在第一張支票填載受款人，並向裕利公司購藥，則游淑媄依
    上訴人主張將受款人「裕利（股）公司」摃掉並蓋用非原留
    印鑑之行為，其效力應及上訴人。上訴人圖將其與游淑媄間
    之交易糾紛，轉嫁與被上訴人，實不足採等語，資為抗辯。
    答辯聲明：上訴駁回。
    被上訴人裕利公司則以：藥商不得將藥物供應非藥局、非藥
    商及非醫療機構，是裕利公司往來之交易對象均為醫院、診
    所及藥局，並未與個人為交易行為，上訴人既任職於藥品公
    司，對此一情形知之甚明，上訴人既不具購藥資格，裕利公
    司不可能與上訴人交易。本件上訴人既係委託游淑媄以北安
    診所等名義向被上訴人購藥，並由該員工自行存入裕利公司
    之銀行帳戶，再以電話告知分別沖抵北安聯合診所貨款3,64
    8,168元、永安藥局貨款2,042,182元。則上訴人於簽發支票
    時知其係為清償北安診所等代上訴人向裕利公司購藥所負之
    債務，屬縮短給付之第三人利益契約，裕利公司受有票款利
    益，非無法律上原因，不構成不當得利等語，資為抗辯。答
    辯聲明：上訴駁回。
三、兩造不爭執之事項（見本院卷第40頁）：
  (一)上訴人前在玉山銀行南京東路分行開立系爭帳號，雙方並訂
    有「支票存款開戶申請書暨往來約定書」。
  (二)第一張支票及第二張支票，均為上訴人所簽發。
  (三)第一張支票於95年8月2日由託收行萬泰商業銀行復興分行交
    換，至玉山銀行南京東路分行提示付款，玉山銀行於同日按
    支票面額進行付款，受款戶名為裕利公司。
四、上訴人主張其委任玉山銀行南京東路分行處理甲種存款帳戶
    所簽發支票兌現事務，玉山銀行竟未發現第一張支票受款人
    欄記載裕利公司已遭劃線摃掉，且發票日亦遭修改，均非蓋
    用上訴人留存之印文，竟讓該支票兌領，認玉山銀行處理委
    任事務有過失，致上訴人受有票款之損害。另裕利公司否認
    與上訴人間有買賣藥品關係，則裕利公司兌領第一張支票款
    ，無法律上原因，而受有票款之利益，惟為玉山銀行、裕利
    公司所否認，並以前揭情詞置辯，查：
  (一)裕利公司兌領第一張支票款是否構成不當得利？
  1.按支票為無因證券，債務人簽發支票之原因不一而足，尚不
    能僅以上訴人簽發支票，指名被上訴人為受款人，即謂其與
    被上訴人間有買賣關係存在，繼而謂被上訴人應交付車輛於
    上訴人，否則其受領支票即為不當得利（最高法院80年度台
    上字第1714號裁判意旨參照）。本件上訴人主張其係委託游
    淑媄直接以上訴人名義向被上訴人裕利公司購買藥品，上訴
    人於簽發第一張支票時，主觀認知係以裕利公司為買賣契約
    關係之相對人云云。惟契約之成立應基於雙方意思表示一致
    ，始得成立，上訴人自陳其以主觀認知裕利公司為買賣關係
    之相對人，自難認為上訴人與被上訴人裕利公司已有買賣之
    合意。又第一張支票受款人雖曾有裕利公司之記載，惟上訴
    人與裕利公司既無買賣契約合意存在，揆諸前揭說明，斷難
    徒憑支票受款人記載為裕利公司，遽謂上訴人與裕利公司間
    有買賣關係。此外，上訴人迄未能提出與裕利公司間有買賣
    關係之證明，上訴人主張買賣關係係存在於上訴人與裕利公
    司之間，無足可採。
  2.又上訴人於起訴狀、民事追加起訴暨準備書(一)狀、民事準備
    (四)狀及原審96年3月13日言詞辯論時明確陳稱第一張支票受
    款人「裕利（股）公司」為上訴人自己所填載（見原審卷(一)
    第3頁、第42頁、第70頁反面、第165頁），嗣經被上訴人抗
    辯稱第一張支票與第二張支票受款人及禁止背書轉讓之記載
    均為同一人筆跡，上訴人則改稱第一張支票受款人裕利公司
    為上訴人囑託游淑媄當場所填載（見原審卷(二)42頁、第77頁
    、本院卷第40頁）。究何者為實？依上訴人提出原法院96年
    度訴字第8452號訴外人杜碧雲請求上訴人給付第二張支票款
    訴訟之判決所示（見本院卷第48頁），杜碧雲主張其於95年
    6月30日即已取得游淑媄交付經裕利公司、北安診所背書之
    第二張支票，足見上訴人在95年6月30日前即已將第二張支
    票交付游淑媄至為明確。參酌第一張支票票號為AG0000000
    ，第二張支票票號則為第一張支票前一號即AG0000000（見
    原審卷(一)第8頁至第10頁），依一般簽發支票之常情，理應
    先簽發票號在前之第二張支票後再簽發第一張支票，故上訴
    人陳稱其於95年7月初簽發第二張支票交付游淑媄欲換回95
    年6月間簽發之第一張支票，顯為臨訟編造，而不足採。又
    依上訴人於起訴時自陳第二張支票係遭偽填受款人裕利公司
    （見原審卷第4頁、第42頁），詎上訴人嗣後又改陳其係基
    於對游淑媄信任，故同意由游淑媄代為填寫受款人裕利公司
    云云（見原審卷(一)第165頁）。核上訴人就第一張支票受款
    人是否自己填載？第二張支票受款人裕利公司是否託游淑媄
    偽填，前後所陳相左，以第一、二張支票款金額各500萬元
    所費不貲，上訴人就該支票如何填載，理應知之甚詳，詎上
    訴人前後所陳不一，顯係為達勝訴目的而臨訟編造事實。蓋
    第一張支票如何填載，悠關上訴人本件訴訟之勝敗，而第二
    張支票在本件僅為系爭事實之補充，故上訴人就第二張支票
    初始所陳即第二張支票受款人裕利公司之記載為游淑媄自行
    填載，較為可信。參酌第一張、第二張支票號碼，可推斷上
    訴人應係先簽發第二張支票，且第一張支票原蓋有北安聯合
    診所之背書嗣經塗掉，此有玉山銀行提出第一張支票在卷可
    稽（見原審卷(一)第30頁），並經原審勘驗屬實，復為上訴人
    所不爭執（見原審卷(二)第40頁、第78頁反面），核與第二張
    支票背面亦有北安診所之背書相同（見原審卷(一)第10頁）顯
    見上訴人簽發第二張支票後再簽第一張支票，其支票號碼既
    相連可認簽發時間相近，則其簽發票據之形式理應相同，茲
    依上訴人最初所陳第二張支票之受款人既係游淑媄自行填載
    ，則第一張支票受款人裕利公司之記載，亦應係游淑媄自行
    所填載至明。徵諸上訴人主張交付第一張支票予游淑媄時，
    乃請游淑媄當場填載受款人云云，果係如此，依上訴人所陳
    其委請游淑媄於早先簽發第二張支票時即可已知受款人為裕
    利公司，則上訴人嗣再簽發第一張支票時即可當場自行填載
    受款人為裕利公司，核無庸以不知裕利公司全名而再囑游淑
    媄於受款人欄填之必要。加之，縱如上訴人確不知受款人裕
    利公司，亦可於簽發第一張支票時當場詢問游淑媄後自行填
    載，核無令游淑媄填載之必要。上訴人主張簽發第一張支票
    自己填載受款人、或嗣後改陳委由游淑媄填載受款人云云，
    既先後矛盾，均不足採。
  3.第一張支票於上訴人交付予游淑媄時，既未由上訴人填載受
    款人裕利公司，顯見上訴人係將無記名支票交付予游淑媄，
    則第一張票據上權利既已轉讓予游淑媄，嗣游淑媄再將第一
    張支票讓與裕利公司以抵充北安聯合診所應付貨款3,648,16
    8元及永安藥局應付貨款2,042,182元（二者合計即為票款5,
    690,350元），已據裕利公司提出與第一張支票金額相符之
    入帳存摺明細、沖帳紀錄明細、出貨發票為憑（見原審卷(一)
    第81至第133頁），且為上訴人所不爭執，則上訴人與被上
    訴人裕利公司並非支票前後手之關係，且上訴人與裕利公司
    間不成立買賣關係，已如前述，上訴人自不得以其與游淑媄
    間原因關係對抗裕利公司。而裕利公司受有票款之利益既係
    游淑媄為清償北安診所等應給付之貨款，裕利公司受有票款
    之利益，既係基於其與北安診所等間之買賣契約，非構成不
    當得利，上訴人主張裕利公司受有票款之不當得利云云，亦
    無可取。
  4.復按在三人關係之給付不當得利，其指示給付關係之案例類
    型，如其基礎關係（原因行為）即對價關係、資金關係（補
    償或填補關係）均未有瑕疵（不成立、無效、撤銷）者，固
    不生不當得利請求權，即令該對價關係（指示人與領取人間
    之關係）、資金關係（指示人與被指示人間之關係）具有瑕
    疵，亦僅於各該關係人間發生不當得利請求權而已，於被指
    示人與領取人間，因無給付關係，自不當然成立不當得利 (
    最高法院94台上字第1555裁判意旨參照)。本件上訴人主張
    第一張支票係當場囑游淑媄填載受款人裕利公司云云，非可
    採信，已如前述，縱係屬實，惟依上訴人所陳，其係委託游
    淑媄向裕利公司買受藥品而簽發第一張支票，並指定受款人
    為裕利公司以給付藥品價金，則嗣後游淑媄果將第一張支票
    存入裕利公司設於萬泰銀行復興分行帳戶提示，用以支付北
    安診所等積欠裕利公司貨款，即在游淑媄存入萬泰銀行復興
    分行裕利公司帳戶時，已將該第一張支票讓與裕利公司提示
    付款，上訴人乃係受游淑媄指示付款予裕利公司，構成前揭
    「指示給付關係」，則嗣後游淑媄不論是否受其委託內容（
    未以上訴人名義購買）而向裕利公司買受藥品，乃係上訴人
    與游淑媄間資金關係是否有瑕疵，而得請求游淑媄給付不當
    得利之問題，上訴人與裕利公司間對價關係，因無給付關係
    ，揆諸前開說明，自不構成不當得利，上訴人主張裕利公司
    受領第一張支票款有不當得利云云，要無足取。本件既認上
    訴人主張就第一張支票係囑游淑媄當場書寫受款人裕利公司
    ，上訴人請求裕利公司給付不當得利，亦無理由，則上訴人
    請求將第一張支票送請鑑定其為游淑媄當場書寫云云，核無
    必要，附此敘明。
  (二)玉山銀行部分：
  1.玉山銀行受託處理第一張支票付款事務，是否有過失？
  (1)按甲種存戶簽發支票，委託銀行於見票時無條件付款與受款
    人或執票人者，則存戶與銀行之間即發生委任關係，此觀票
    據法第4條、第125條第1項第5款、第135條之規定而自明。
    既為委任關係，受任人即有遵照委任人之指示處理委任事務
    之義務，否則如因其過失或越權行為所生之損害，對於委任
    人固應負賠償之責（最高法院65年台上字第1253號判例意旨
    參照），但損害賠償之債，以實際上受有損害為成立要件，
    倘無損害，即不發生賠償問題。
  (2)本件依上訴人與玉山銀行南京東路分行簽訂支票存款開戶申
    請書暨往來約定書序文記載：「…嗣後所有一切往來願依照
    下列所載約定事項及主管機關訂定之支票存款戶處理規範有
    關規定辦理」（見原審卷第6頁)。而依票據主管機關中央銀
    行訂頒修正前臺灣票據交換所票據交換作業處理程序第13條
    第1項第25款規定：「提示之票據更改處未經發票人照原留
    印鑑簽章者，付款之交換單位應填具退票理由單辦理退票，
    」。是玉山銀行處理上訴人委託支票存款帳戶簽發支票付款
    事務，自應依前開規定辦理。上訴人主張第一張支票之受款
    人欄被刪除，發票日期亦遭更改，且刪除及更改處所蓋之印
    文，以肉眼即可辨識與上訴人留存之印鑑章不符，為玉山銀
    行所自認（見原審卷(一)第68頁反面、第70頁反面），則付款
    銀行之玉山銀行本應依前揭規定填退票理由單辦理退票，詎
    玉山銀行竟該未辦理退票而讓上訴人甲戶付款，上訴人主張
    玉山銀行處理支票付款事務有過失，應可採信。
  2.上訴人是否受有損害？
  (1)按票據經變造時，簽名在變造前者，依原有文義負責；簽名
    在變造後者，依變造文義負責；不能辨別前後時，推定簽名
    在變造前，票據法第16條第1項訂有明文。本件上訴人主張
    其委託游淑媄向裕利公司買受藥品，所以委託游淑媄在第一
    張支票填載受款人裕利公司（見原審卷(一)第3頁、本院卷第
    40頁），嗣第一張支票受款人欄記載裕利公司遭摃掉，且發
    票日亦遭更改等情，均係遭無變更權人所塗改，則依上訴人
    前揭所陳，係屬票據之變造行為，依票據法第16條第1項規
    定，上訴人仍應依票據之原有文義即變造前之文義即「票面
    金額為5,690,350元，發票日為95年6月30日，受款人為裕利
    （股）公司」負責。茲玉山銀行於95年8月2日收受第一張支
    票之交換提示，並於同日按支票票面金額進行付款予戶名為
    裕利股份有限公司設於萬泰商業銀行復興分行000000000000
    帳戶，業據玉山銀行提出系爭支票、萬泰商業銀行存款憑條
    等件為憑（見原審卷(一)第30頁、第31頁），並經萬泰商業銀
    行復興分行函覆在卷（見原審卷(一)第37頁、第38頁），核與
    第一張支票之原有文義完全相符，即玉山銀行在處理第一張
    支票付款業務時，固未依前揭修正前交換作業程序第13條第
    1項第25款規定予以退票，但上訴人就第一張支票經游淑媄
    存入裕利公司帳戶提示後，既應依變造前之文義負責，縱如
    玉山銀行將系爭支票退票，上訴人嗣後仍應對裕利公司付款
    ，已如前述，自難謂上訴人因玉山銀行兌現第一張支票而受
    有票款之損害。上訴人雖主張票據法第16條係為解決變造票
    據之執票人向前手行使追索權時，各該前手應負責之範圍云
    云。惟票據法第16條既在解決前手應負責之範圍，則上訴人
    為發票人，其應負責之範圍自應受該條所規範，而上訴人是
    否因玉山銀行將第一張支票兌現致上訴人受有損害，自應從
    上訴人是否須負票據上責任判斷之，上訴人主張票據法第16
    條於此無適用云云，自不可採。
  (2)至上訴人主張其委託游淑媄購買藥品，乃交付第一張票據予
    游淑媄等情，係屬上訴人與游淑媄間之內部關係，惟票據係
    文義證券，上訴人與游淑媄間之內部原因關係並不能拘束包
    括玉山銀行在內之第三人。對於執票人裕利公司而言，乃基
    於票據之流通性及文義性，上訴人應對裕利公司給付第一張
    票款，而上訴人如果確因第一張支票提示付款而受有損害，
    自應向游淑媄求償，而非向玉山銀行請求賠償。
  (3)再者，游淑媄將第一張支票存入裕利公司設於萬泰銀行復興
    分行帳戶提示，用以支付北安診所等積欠裕利公司貨款，即
    在游淑媄存入萬泰銀行復興分行裕利公司帳戶時，已將該第
    一張支票讓與裕利公司，裕利公司已為第一張支票之執票人
    ，此觀第一張支票記載提示人為「000000000000」即裕利公
    司設於萬泰銀行復興分行帳戶至明，並有萬泰商業銀行復興
    分行95年12月14日復興字第0950560071號函在卷可考（原審
    卷(一)第37頁至第38頁）。倘嗣後該支票退票者，亦應退還提
    示第一張支票之裕利公司。至第一張支票背面裕利公司帳號
    記載下方雖另載有游淑媄之手機號碼，惟其至多是退票後得
    令裕利公司通知游淑媄而已。依銀行之退票作業流程，倘玉
    山銀行將第一張支票退票後，則由玉山銀行將第一張支票退
    還予提示之萬泰銀行復興分行，就萬泰銀行復興分行而言，
    其僅得辨識其提示帳號之客戶，無從知悉手機號碼為何人，
    故萬泰銀行復興分行僅會將第一張支票交還裕利公司，而無
    法將第一張支票退予該手機號碼之人。上訴人主張第一張支
    票背面載有游淑媄手機號碼，第一張支票即應退還予游淑媄
    ，則上訴人即不會受有第一張支票損失，顯有誤會。
五、綜上所述，上訴人主張裕利公司兌領第一張支票款，無法律
    上原因，受有不當利益；而玉山銀行處理其甲存帳戶支票付
    款事務，有過失致上訴人受有損害，均不足採。從而，上訴
    人依民法第179條、第544條請求裕利公司、玉山銀行應各給
    付5,690,350元，暨自起訴狀繕本送達之翌日起至清償日止
    依週年利率5％計算之利息。但如其中一人已為給付，其餘
    就已給付部分，免為給付。為無理由，不應准許。其假執行
    之聲請失所附麗，應併駁回。原審為上訴人敗訴之判決，及
    駁回其假執行之聲請，並無不合。上訴意旨指摘原判決不當
    ，求予廢棄改判，為無理由，應予駁回。
六、本件事證已明，兩造其餘攻擊防禦方法及未經援用之證據，
    經本院審酌後，核與本件之結論，不生影響，爰不一一贅述
    ，附此敘明。
七、據上論結，本件上訴為無理由，依民事訴訟法第449條第1項
    、第78條，判決如主文。
中    華    民    國    97    年    7     月    1    日
                    民事第十一庭
                        審判長法  官   鄭雅萍
                              法  官   詹文馨
                              法  官   蘇芹英
正本係照原本作成。
如不服本判決，應於收受送達後20日內向本院提出上訴書狀，其
未表明上訴理由者，應於提出上訴後20日內向本院補提理由書狀
（均須按他造當事人之人數附繕本）上訴時應提出委任律師或具
有律師資格之人之委任狀；委任有律師資格者，另應附具律師資
格證書及釋明委任人與受任人有民事訴訟法第466條之1第1項但
書或第2項（詳附註）所定關係之釋明文書影本。
中    華    民    國    97    年    7     月    1     日
                              書記官   林初枝
附註：
民事訴訟法第466條之1（第1項、第2項）：
對於第二審判決上訴，上訴人應委任律師為訴訟代理人。但上訴
人或其他法定代理人具有律師資格者，不在此限。
上訴人之配偶、三親等內之血親、二親等內之姻親，或上訴人為
法人、中央或地方機關時，其所屬專任人員具有律師資格並經法
院認為適當者，亦得為第三審訴訟代理人。


司法院資訊處製作；財團法人民間司法改革基金會備份。
